【裁判字號】    97,易,1134
【裁判日期】    970519
【裁判案由】    贓物
【裁判全文】
臺灣臺北地方法院刑事判決              97年度易字第1134號
公  訴  人  臺灣臺北地方法院檢察署檢察官
被      告  甲○○
                      2樓
上列被告因贓物案件，經檢察官聲請簡易判決處刑（96年度偵字
第23380號），本院認不宜以簡易判決處刑，改依通常程序審理
，並判決如下：
    主  文
甲○○故買贓物，處有期徒刑肆月，如易科罰金，以新台幣壹仟
元折算壹日。
    事  實
一、甲○○所使用之車牌號碼ＧＰＮ─二六六號重型機車（登記
    名義人為順潔隆企業有限公司，引擎號碼：ＦＦ三六一六六
    ０，實為甲○○佔有使用）因之前出借予無重型機車駕駛執
    照之人騎乘，為警查獲，經依違反道路交通管理處罰條例規
    定吊扣車牌，致該重型機車無車牌可用而不能上路行駛，詎
    其仍欲騎乘該機車且為避免無照行車再度遭警員攔檢起見，
    明知真實年籍不詳綽號「阿福」之成年男子所欲交付之「Ｋ
    ＺＱ─八六０」重型機車車牌一面（原為乙○○所有，於九
    十六年七月二十八日十六時許，在臺北市○○區○○路一七
    ０號發現遭不詳人士竊取），係來歷不明之贓物，竟仍基於
    故買贓物之犯意，於九十七年一月初，不詳代價向「阿福」
    購買上開車牌一面，並由「阿福」將之懸掛在前開已吊扣車
    牌之ＧＰＮ─二六六號重型機車車體上，供己使用。嗣於九
    十七年二月十一日十七時許，甲○○將上開懸掛「ＫＺＱ─
    八六０」車牌之重型機車停放在臺北市○○區○○路四段十
    號前（臺北市立聯合醫院仁愛院區後門處），恰為乙○○發
    現而報警處理，經警當場查獲，並扣得「ＫＺＱ─八六０」
    車牌一面（業已發還予乙○○）。
二、案經臺北市政府警察局大安分局報請臺灣臺北地方法院檢察
    署檢察官偵查後聲請簡易判決處刑。
    理  由
一、程序部分：
    (一)按檢察官聲請以簡易判決處刑之案件，經法院認為有刑事
      訴訟法第四百五十一條之一第四項但書之情形者，應適用
      通常程序審判之，刑事訴訟法第四百五十二條定有明文。
      查本案檢察官原認被告甲○○涉有刑法第三百四十九條第
      一項收受贓物罪嫌，因而聲請簡易判決處刑，惟本院認本
      案不適逕以簡易判決處刑，爰改依通常程序審理，先予說
      明。
    (二)證據能力部分：
      (1)按被告以外之人於審判外之言詞或書面陳述，除法律有
        規定者外，不得作為證據；又被告以外之人於審判外之
        陳述，雖不符前四條之規定，而經當事人於審判程序同
        意作為證據，法院審酌該言詞陳述或書面陳述作成時之
        情況，認為適當者，亦得為證據，當事人、代理人或辯
        護人於法院調查證據時，知有第一百五十九條第一項不
        得為證據之情形，而未於言詞辯論終結前聲明異議者，
        視為有前項之同意，刑事訴訟法第一百五十九條第一項
        、第一百五十九條之一第二項、第一百五十九條之五分
        別定有明文。其立法意旨在於傳聞證據未經當事人之反
        對詰問予以核實，原則上先予排除，惟若當事人已放棄
        反對詰問權，於審判程序中表明同意該等傳聞證據可作
        為證據，或於言詞辯論終結前未聲明異議，基於尊重當
        事人對傳聞證據之處分權，及證據資料愈豐富，愈有助
        於真實發見之理念，且強化言詞辯論主義，使訴訟程序
        得以順暢進行，應認上開傳聞證據具有證據能力。
      (2)經查，本件關於證人乙○○於警詢中所為之陳述，雖係
        被告以外之人於審判外所為之言詞陳述，然經本院於審
        理期日就上開警詢筆錄提示並告以要旨，被告就此部分
        證據之證據能力並未聲明異議，本院審酌證人乙○○僅
        為單純之被害人，且為親身經歷見聞本案「ＫＺＱ─八
        六０」號牌發現失竊及尋獲之事實經過全貌，其於案發
        後記憶猶新之情況下所為之言詞陳述，對認定犯罪事實
        之存否自有其必要性，而上開警詢筆錄之取得及製作過
        程，復查無違法取證之瑕疵存在，應無顯不可信之情形
        ，引用其之上開言詞陳述作為證據應屬適當，依刑事訴
        訟法第一百五十九條之五規定，即有證據能力。
      (3)次按除顯有不可信之情況外，公務員職務上製作之紀錄
        文書、證明文書得為證據，刑事訴訟法第一百五十九條
        之四第一款定有明文，此係因公務員職務上製作之紀錄
        文書或證明文書，係公務員依職權所為，與其責任、信
        譽攸關，若有錯誤、虛偽，公務員可能因此擔負刑事及
        行政責任，且該等文書經常處於可能受公開檢查之狀態
        ，其正確性及真實之保障極高，如讓製作者以口頭方式
        在法庭上再重述過去之事實或數據，實際上有其困難，
        二者具有一定程度之不可代替性，是除非有顯不可信之
        情況外，上開公務文書應具有證據能力。是本件臺北市
        政府警察局大安分局（瑞安街派出所）員警職務上製作
        與檢附之臺北市政府警察局車輛尋獲電腦輸入單（見偵
        卷第二十五頁），係員警依法執行職務後所製作以紀錄
        當時實見現場情形之紀錄文書，並無證據證明有何虛偽
        不實或明顯瑕疵等顯不可信之情況存在，應認具有證據
        能力。
二、訊據被告固不否認於前揭時、地向真實姓名年籍不詳、綽號
    「阿福」之成年男子，以不詳代價購入「ＫＺＱ─八六０」
    車牌等事實，惟矢口否認有何故買贓物之犯行，並辯稱：當
    初車牌被吊銷後，有將該部機車送請機車行「阿福」修理，
    順便請其申請車牌，取回機車時，「阿福」已經將「ＫＺＱ
    ─八六０」號牌懸掛在機車上，因「阿福」尚未將所有手續
    辦妥，所以約定全部完成後才收錢，之後再去找「阿福」已
    經找不到人，其並無收受或是故買贓物云云。經查：
    (一)上開「ＫＺＱ─八六０」車牌一面，本係乙○○所有，於
      九十六年七月二十八日十六時許，在臺北市○○區○○路
      一七０號，發現遭不詳人士竊取等事實，業據證人乙○○
      於警詢中證述甚詳（見偵卷第十二頁至第十三頁），並有
      臺北市政府警察局車輛尋獲電腦輸入單、行車執照影本各
      一份附卷可稽。而被告於前揭時、地，從真實姓名年籍不
      詳、綽號「阿福」之成年男子處取得上開「ＫＺＱ─八六
      ０」車牌一面並懸掛於原車牌號碼ＧＰＮ─二六六號重型
      機車車體上，而於九十七年二月十一日十七時許，為警在
      臺北市○○區○○路四段十號查獲之事實，亦據被告坦承
      不諱，並有贓物認領保管單一紙、車輛車牌照片四張在卷
      可按。從而，被告所持有之「ＫＺＱ─八六０」車牌一面
      係屬他人失竊之贓物，當無疑義。
    (二)被告雖辯稱不知該車牌為贓物云云，然依道路交通安全規
      則第八條規定：「汽車牌照包括號牌、行車執照及拖車使
      用證，為行車之許可憑證，由汽車所有人向公路監理機關
      申請登記，經清繳其所有違反公路法與道路交通管理處罰
      條例規定之罰鍰及未繳納之汽車燃料使用費並檢驗合格後
      發給之。」；第十三條規定：「汽車號牌之一面或二面如
      遺失或損壞時，汽車所有人應向公路監理機關，重新申領
      牌照。但汽車號牌遺失者，應檢附警察機關車牌遺失證明
      單。汽車行車執照或拖車使使證如遺失或損壞時，應由汽
      車所有人或拖車使用人申請補發或換發。」；第二十五條
      規定：「汽車因故停駛或依法令規定責令停駛時，應填具
      異動登記書向公路監理機關辦理停駛登記，並將號牌及行
      車執照繳存。」第三十三條第四項後段規定：「如係失竊
      註銷牌照車輛，並應繳驗向司法或警察機關領回車輛之證
      明，註銷時原牌照未繳回者，並應同時追繳。」，可知汽
      車需有車牌方能行使，正常之汽車駕駛人不可能將車牌棄
      置不用，或轉讓、出借之；且汽車車牌係屬行政管制之物
      ，車牌縱經註銷，仍需繳回公路監理機關，一般人均無法
      私下授受。是以如有車牌單獨流通在外且其來源又屬不明
      之情形，則多半係由姓名年籍不詳之人以非法之方法諸如
      竊盜、強盜等犯罪而取得一節，因此，為擔保車牌來源之
      正當性與合法性，均知應先檢視車牌合法來源之證明文件
      ，以免取得來源不明之車牌，此實為今日社會生活之一般
      人，尤其是已考取汽機車駕駛執照者均有具備之基本常識
      。而被告於警詢時已自承係因其所使用、原懸掛車牌號碼
      ＧＰＮ─二六六號重型機車（引擎號碼：ＦＦ三六一六六
      ０），遭警方吊扣車牌，方委由開設機車行之「阿福」負
      責辦理車牌使用，後來「阿福」就懸掛該面「ＫＺＱ─八
      六０」車牌等語（見偵卷第八頁），足見其對上開法律規
      定及生活常識，自係知之甚明，否則不會委請「阿福」代
      為辦理車牌聲請。再者，被告於本院審理時自承：當初機
      車送去修理時，順便委由「阿福」辦理車牌，「阿福」有
      說會聲請「ＫＺＱ─八六０」車牌之車籍資料，但其原來
      機車車籍資料並未註銷，「阿福」也未交付新車牌之相關
      資料，也不知道為何新聲請之車牌會是舊的車牌，或是問
      「阿福」該車牌如何取得等語（見本院九十七年五月五日
      審理筆錄），「阿福」僅單獨交付車牌予被告使用，並未
      提出任何車籍資料或來源證明，顯與常理不合，亦即其車
      牌來源當有可疑，然被告對此竟無疑心，僅略加查問即予
      收受，可見其應知車牌來路不明，不欲再多所查察，節外
      生枝所致，此觀被告於本院審理時自承：事後找不到「阿
      福」，也沒去監理機關查詢等語（見本院九十七年五月五
      日審理筆錄），益徵被告實知悉所購買之「ＫＺＱ─八六
      ０」機車車牌，係屬來源有問題之贓物，堪以認定。是被
      告空言否認不知為贓物云云，不足採信。
    (三)再按故買贓物之行為，係直接向財產犯罪者為之，抑或向
      他人間接購入，均與罪之成立不生影響。基此，出售該「
      ＫＺＱ─八六０」機車車牌予被告之「阿福」，縱僅係因
      開設機車行（然此無證據可資佐證）而取得該面車牌，並
      未參與竊盜該車牌之行為，甚或不知該車牌係他人所竊得
      之物，均不影響於被告故買贓物之認定。是以被告辯稱：
      其認為「阿福」開設機車行，應該不會有問題云云，仍無
      解其應負之罪責。
    (四)綜上所述，被告購買「ＫＺＱ─八六０」機車車牌時，主
      觀上係出於將之懸掛在其所有車牌已被吊扣之機車上，以
      避免警方取締，客觀上又未詢問出賣人有關該車牌之來源
      為何，亦未索討來源證件，衡諸社會常情，被告對該「Ｋ
      ＺＱ─八六０」機車車牌之來源可疑，應有所認知，彼竟
      任意購買來源不明之機車車牌，縱被告對該機車車牌究屬
      何人所有，於何時地遭竊之具體事實無明確之認識，仍無
      足以阻卻彼購買贓物之故意。本件事證明確，被告犯行堪
      以認定，應予依法論科。
三、核被告所為，係犯刑法第三百四十九條第二項之故買贓物罪
    。原聲請簡易判決處刑書雖載被告係犯收受贓物罪嫌云云，
    惟按收受係指搬運、寄藏及故買以外之無價取得或持有行為
    ，如受贈是，至於收受方式如何則不論；故買指故意以有償
    行為，取得贓物之所有，包括買賣、互易等，其係直接或間
    接買入，對價是否相當，均在所不問，查本件被告自承：其
    是跟「阿福」買，但他資料還沒辦好所以還沒付款，也沒約
    定價金等語（見本院九十七年五月五日審理筆錄），被告顯
    非單純無對價關係的予以收受，僅尚未付款罷了，是被告所
    為應成立故買贓物罪，聲請簡易判決處刑書意旨漏未審酌此
    點，而認被告應係犯收受贓物罪，尚有未洽，惟基本社會事
    實相同，爰依法變更起訴法條，併此敘明。爰審酌被告並無
    前科，素行良好，有臺灣高等法院被告前案紀錄表一份在卷
    可按，其係因所有之機車車牌遭吊扣，為圖一己之便，始購
    買該「ＫＺＱ─八六０」機車車牌加以懸掛，犯罪之動機、
    目的單純，所為雖足使被害人乙○○陷於難以追回車牌之危
    險，但於查獲後已將車牌返還乙○○（此有贓物認領保管單
    一紙在卷可證），只是供懸掛於自有重型機車上，未持以違
    犯其他犯罪，所生危害不大，所得之利益非多，犯罪之情節
    輕微，然犯後就知贓一節未能坦承，空言辯稱不懂法律之態
    度等一切情狀，量處如主文所示之刑，並諭知易科罰金之折
    算標準，以資懲儆。
四、據上論斷，應依刑事訴訟法第四百五十二條、第二百八十四
    條之一、第二百九十九條第一項前段、第三百條，刑法第三
    百四十九條第二項、第四十一條第一項前段，刑法施行法第
    一條之一第一項、第二項前段，判決如主文。
本案經檢察官郭麗娟到庭執行職務。
中    華    民    國    97    年    5     月    19    日
                  刑事第五庭    法  官  何俏美
上正本證明與原本無異。
如不服本判決，應於判決送達後10日內向本院提出上訴狀（應抄
附繕本）。告訴人或被害人如對於本判決不服者，應具備理由請
求檢察官上訴，其上訴期間之計算係以檢察官收受判決正本之日
期為準。
                                書記官  林曉郁
中    華    民    國    97    年    5     月    19    日
附錄本案論罪科刑法條全文
中華民國刑法第349條
收受贓物者，處3 年以下有期徒刑、拘役或5 百元以下罰金。
搬運、寄藏、故買贓物或為牙保者，處5年以下有期徒刑、拘役
或科或併科1千元以下罰金。
因贓物變得之財物，以贓物論。


司法院資訊處製作；財團法人民間司法改革基金會備份。
